【裁判字號】    98,聲判,32
【裁判日期】    980724
【裁判案由】    聲請交付審判
【裁判全文】
臺灣板橋地方法院刑事裁定              98年度聲判字第32號
聲  請  人
即  告訴人  甲○○
代  理  人  李傳侯律師
            李建慶律師
被      告  乙○○
            丙○○
            丁○○
上列聲請人因被告損害債權等案件，不服臺灣高等法院檢察署九
十八年度上聲議字第二○○八號駁回再議之處分（原不起訴處分
案號：臺灣板橋地方法院檢察署九十七年度偵字第一六八二二號
），聲請交付審判，本院裁定如下：
    主  文
聲請駁回。
    理  由
一、按告訴人不服上級法院檢察署檢察長或檢察總長認再議為無
    理由而駁回之處分者，得於接受處分書後十日內委任律師提
    出理由狀，向該管第一審法院聲請交付審判。法院認為交付
    審判之聲請不合法或無理由者，應駁回之，刑事訴訟法第二
    百五十八條之一第一項及第二百五十八條之三第二項前段分
    別定有明文。本件聲請人告訴被告乙○○、丙○○及丁○○
    損害債權等案件，先經臺灣板橋地方法院檢察署檢察官認罪
    嫌不足，以九十七年度偵字第一六八二二號為不起訴處分在
    案；聲請人不服聲請再議，因認再議無理由，經臺灣高等法
    院檢察署檢察長以九十八年度上聲議字第二○○八號處分書
    駁回之，此經本院調取臺灣板橋地方法院檢察署九十七年度
    偵字第一六八二二號、九十七年度他字第一七九四號偵查卷
    ，與臺灣高等法院檢察署九十八年度上聲議字第二○○八號
    處分書可稽。
二、本件告訴人告訴意旨，略以：「被告乙○○與被告丙○○係
    夫妻，而被告丁○○係被告乙○○之妹婿。被告乙○○之父
    簡燦謨生前於民國八十四年十一月向案外人吳春蜜借款新臺
    幣（下同）三百萬元，並以簡燦謨所有坐落於臺北縣雙溪鄉
    ○○段坑子內小段地號四三、四四、四四之二、四五、四五
    之一、四五之三號及臺北縣貢寮鄉○○段內寮小段地號二七
    七號等七筆土地設定扺押權予吳春蜜，另以簡燦謨、簡聰禧
    為共同發票人開立金額分別為二百五十萬元、五十萬元之本
    票二紙予吳春蜜供擔保，惟屆期簡燦謨仍未清償上開借款，
    吳春蜜乃於八十七年四月間向臺灣板橋地方法院聲請就上開
    本票准予強制執行，並經同法院於八十七年四月十三日以八
    十七年度票字第二○二八號裁定准許，嗣簡燦謨於九十年五
    月七日死亡，因被告乙○○於簡燦謨死亡後未拋棄繼承權，
    上開債務為被告所繼承，且吳春蜜亦因向告訴人甲○○借款
    未清償，而於九十六年七月十九日將其對簡燦謨之上開債權
    轉讓於告訴人甲○○，並於九十六年七月二十六日以存證信
    函將債權移轉之事實通知被告乙○○，另於九十六年八月十
    六日執上開本票裁定書向臺灣板橋地方法院聲請強制執行（
    九十六年九月三日分案），詎被告乙○○、丙○○、丁○○
    等三人竟共同基於偽造文書、毀損債權之犯意，於被告即債
    務人乙○○將受強制執行之際，意圖損害告訴人之債權，被
    告乙○○於九十六年八月九日，將其所有坐落臺北縣五股鄉
    ○○路八一號之房地設定三百五十萬元之第三順位抵押權予
    被告丁○○；另被告丙○○於九十六年八月二十八日向臺灣
    銀行借款四百萬元，並以被告乙○○所有坐落臺北縣五股鄉
    ○○路九十六號之房地設定四百八十萬元抵押權予臺灣銀行
    ，分別於上開時日向臺北縣五股地政事務所登記設定抵押權
    ，使該地政事務所不知情之承辦公務員將不實之抵押權設定
    事項登載於職務上所掌之公文書，嗣告訴人於九十六年九月
    二十八日調閱被告乙○○上開土地暨建物謄本時，始悉上情
    。」等語，因認被告三人均涉有刑法第二百十四條之使公務
    員登載不實罪嫌，及同法第三百五十六條之損害債權罪嫌。
三、原不起訴處分及駁回再議處分意旨，略以：「(一)被告丙○○
    係國泰世華銀行（長期擔保放款輕鬆富專案六百七十三萬元
    、長期放款輕鬆富專案六十九萬元、短期擔保放款WMA 五十
    萬元）合計七百九十二萬元債務之借款申請人，被告乙○○
    為保證人，此有國泰世華銀行個人戶授信案新增貸簽報書乙
    紙在卷足參。而被告丙○○以借新還舊之方式，另向臺灣銀
    行申貸四百萬元清償上開國泰世華銀行之貸款，臺灣銀行於
    九十六年八月二十一日撥款匯入被告丙○○於國泰世華銀行
    開立之000000000000號業務帳戶，並由國泰世
    華銀行雙和分行解款，此有臺灣銀行匯出匯款庫款轉移回條
    聯乙紙在卷足參，是被告丙○○既有實際向臺灣銀行貸款四
    百萬元，並以被告乙○○上開房地設定本金最高限額四百萬
    元之抵押權予臺灣銀行，尚難認被告乙○○、丙○○二人有
    何使公務員登載不實之犯嫌。又被告丙○○對國泰世華銀行
    所負貸款利率於九十六年八月二十九日為百分之二點五七，
    同時間對臺灣銀行所負貸款利率為百分之二點二五，亦有國
    泰世華銀行放款帳務主檔資料利率變動表及臺灣銀行客戶往
    來明細查詢單各乙份在卷可稽。以一般金融借貸習慣而言，
    借新還舊，或向利率較低之銀行借款，以借得款項向利率較
    高之銀行清償，均為常見之理財方式。且被告丙○○為國泰
    世華銀行之債務人，被告乙○○則為保證人，業如前述，是
    被告丙○○、乙○○嗣後雖增加對台灣銀行擔保債務四百萬
    元，然相對亦減少對國泰世華銀行四百萬元之債務，即被告
    二人所負之總債務，於九十六年八月二十八日向臺灣銀行設
    定本金最高限額抵押權四百八十萬元前後並無二致，對於告
    訴人債權實現之可能並無減損，是難遽認被告乙○○及丙○○涉犯毀損債權罪嫌。(二)被告乙○○辯以設定本金最高限額
    權三百五十萬元與予被告丁○○，乃為擔保其等於八十至八
    十八年間向被告丁○○借貸之款項共計二百三十一萬零九百
    七十五元，並提出臺北區中小企業銀行、臺北縣五股鄉農會
    臺北國際商業銀行、臺灣銀行、郵局及臺灣中小企業銀行匯
    款單共十紙為憑，觀之該匯款單，簡麗鶴（即被告丁○○之
    妻）確於八十五年五月二十八日匯入三萬一千元、八十五年
    八月二日匯入五十萬元、八十六年六月四日匯入二萬元、八
    十六年七月七日匯入二萬元、八十六年八月十三日匯入二萬
    四千元、八十六年九月十九日匯入三萬元、八十六年十一月
    十一日匯入四萬二千七百五十元、八十七年二月十日匯入十
    一萬八千五百元、八十八年四月十二日匯入二萬一千四百五
    十元、八十八年四月二十六日匯入五元等情，足認被告二人
    確實有長期金錢借貸關係，縱所提之單據總額與被告二人所
    辯借貸金額有所出入，然親屬間借貸未據書立借據乃社會常
    習之事，因年代久遠不復記憶或單據遺失，致未能提出完全
    相符之單據，應可理解，是渠等所辯，尚堪採信，且上開借
    款係於告訴人主張債權前即已經存在，顯非為損害債權而虛
    偽增加，是被告二人所為並無告訴人所指使公務員登載不實
    之情事，亦非基於損害告訴人債權之意圖而虛偽設定抵押權
    。(三)此外，復查無其他積極證據足認被告三人有告訴意旨所
    指之犯行，揆諸首揭法條及判例要旨，應認被告三人罪嫌不
    足。」等，為其不起訴處分及駁回再議之理由。
四、聲請意旨略以下列理由，茲為提起本件交付審判之依據：
  (一)聲請人於民國九十六年七月二十六日即已將受債權讓與之事
    通知被告乙○○，並於同年八月十六日向臺灣板橋地方法院
    聲請強制執行，詎被告乙○○於同年八月九日即將其所有坐
    落臺北縣五股鄉○○路八一號之房地設定第三順位抵押權予
    被告丁○○，另被告丙○○亦向臺灣銀行借款新臺幣（下同
    ）四百萬元，並由被告乙○○於同年月二十八日將其所有坐
    落臺北縣五股鄉○○路九十六號之房地設定抵押權予臺灣銀
    行以擔保之，被告等三人上開行為均在被告乙○○受催告之
    後與將受強制執行之際無疑。然被告乙○○對於向臺灣銀行
    借款之緣由，前後供述不一；所借款項是否確用於清償被告
    丙○○積欠國泰世華銀行之貸款，亦非無疑。又被告乙○○
    為系爭債務之債務人，被告丙○○則否，而被告乙○○又僅
    係被告丙○○向國泰世華銀行貸款之保證人，僅在主債務人
    不履行債務時始代負履行責任，其竟在尚未受請求代負履行
    責任之前即辦理上述抵押借款，實僅生減少被告丙○○債務
    而增加被告乙○○自已債務之效果，對於聲請人債權實現之
    可能已有減損。
  (二)被告乙○○就證明所辯向被告丁○○歷次借款乙節，所提各
    項匯款單據非但不符，且十數年來未曾返還或支付利息，實
    有所疑。且其既能提出八十五年間之單據，就其餘內容豈有
    不復記憶或單據遺失之理？又如何結算積欠之本息合計為三
    百萬元之數額？而被告選在將受強制執行之際設定抵押，被
    告乙○○於聲請人聲請強制執行程序中，對法院查封前開房
    地聲明異議時完全未提及積欠被告丁○○金額，實足啟人疑
    竇，顯係臨訟杜撰，難以採信。又縱認其二人間確有債權債
    務存在，然在將受強制執行之際始設定抵押，將無擔保債權
    變更為有擔保債權，增加標的物之負擔，其目的係為損害聲
    請人之強制執行，至為顯然。另被告乙○○、丁○○間上開
    債權既屬虛偽，其等以之辦理抵押權設定登記，自足生損害
    於地政機關對於不動產登記管理之正確性。
五、經查：
  (一)按認定犯罪事實所憑之證據，雖不以直接證據為限，間接證
    據亦包括在內，然而無論直接或間接證據，其為訴訟上之證
    明，須於通常一般之人均不致有所懷疑，而得確信其為真實
    之程度者，始得據為有罪之認定，倘其證明尚未達到此一程
    度，而有合理之懷疑存在時，事實審法院在心證上無從為有
    罪之確信，自應為無罪之判決，最高法院七十六年度台上字
    第四九八六號判例意旨闡示甚明。另告訴人之告訴，係以使
    被告受刑事訴追為目的，是其陳述是否與事實相符，仍應調
    查其他證據以資審認，最高法院亦著有五十二年度台上字第
    一三○○號判例可循。又刑法第三百五十六條損害債權罪，
    以意圖損害債權人之債權，為犯罪主觀構成要件，苟依調查
    所得證據，對於行為人是否具有上開主觀構成要件，尚不能
    獲致法律上之確信時，依上開之說明，自不得遽為犯罪事實
    之認定。
  (二)本件聲請人指訴被告三人涉犯損害債權、使公務員登載不實
    罪嫌，業經原不起訴處分及原再議駁回處分敘明理由，經本
    院審核卷證資料，其理由於法並無不合。聲請人雖不服上開
    處分而以上揭理由提出本件交付審判之聲請，惟：
    1.本件聲請人固曾於九十六年七月二十六日以蘆洲中原路郵
      局第一一八號存證信函將其受讓案外人吳春蜜對被告乙○○之父簡燦謨債權之事實通知被告乙○○，有該存證信函
      在卷可稽，是被告乙○○自接獲該函之時起即已知悉自己
      繼承其父上開債務之事實，固可認定。惟該存證信函內僅
      敘及受讓債權之事實，並未說明聲請人是否已取得強制執
      行法第四條各款所定之執行名義、確定之終局判決、假執
      行宣示之判決，或已經開始執行程序而尚未終結等情形，
      則徒以該存證信函之通知內容，尚不能逕認被告對「債務
      人於將受強制執行之際」之情形有所認識。而案外人吳春
      蜜雖早於八十七年四月十三日經本院以八十七年度票字第
      二○二八號裁定准予對被告乙○○之被繼承人簡燦謨強制
      執行，另聲請人亦於九十六年八月十六日持上開民事裁定
      另向本院聲請強制執行，經本院於同年九月三日分案，此
      亦經聲請人自陳甚明，並有卷附上開民事裁定與本院九十
      六年九月十九日板院輔文字第○九六○○○○九八○號函
      可稽；然被告等既非上開民事裁定當時之當事人，而上開
      存證信函亦未提及此情，自難遽認被告等在本院依聲請人
      之聲請開始對之為強制執行之前即已知悉其事。此外，亦
      無其他足資證明被告等因其他原因而對相當於「債務人於
      將受強制執行之際」之情形有所認識之事證，則其等在接
      獲上開存證信函後所為抵押權設定登記時，自未能遽認於
      主觀上確已知悉將受強制執行而有損害債權之故意與意圖
      ，核與按刑法第三百五十六條損害債權罪之犯罪構成要件
      有所欠缺，而難遽以毀損債權之罪名相繩。
    2.次按事證採用與否之取捨，凡綜合調查所得之各種直接及
      間接證據，本於推理之作用得其心證，而為事實之判斷，
      若與事實無違，此項判斷即與完全憑空推測迥異，即不容
      任意指為違法。而被告或證人之供述前後不符時，究竟何
      者為可採，仍得依證據法則，本於自由心證予以斟酌，作
      合理之比較，定其取捨，非謂一有不符或矛盾，即應認其
      全部均為不可採信；又同一被告或證人前後供述證據彼此
      不能相容，則採信其部分證言，乃取捨證據法理上之當然
      結果。本件而被告乙○○對於向臺灣銀行借款之緣由，固
      曾有前後供述不一之情形，然被告乙○○亦於偵查中說明
      係因將該貸款與另筆借款予女兒兩事混淆，方有前後供述
      不一之情形（參九十七年度他字第一七九四號偵查卷第一
      七一頁），而原處分亦已就認定其係為協助配偶即被告丙○○清償債務而向臺灣銀行抵押貸款之原因，依卷證資料
      詳敘理由如前，核無與經驗法則或論理法則明顯相違之處
      。且該筆向臺灣銀行貸得之四百萬元款項，亦確由臺灣銀
      行於九十六年八月二十一日撥款匯入被告丙○○於國泰世
      華銀行開立之業務帳戶，並由國泰世華銀行雙和分行解款
      ，有臺灣銀行匯出匯款庫款轉移回條聯乙紙可按，亦足為
      其所稱上述抵押貸款原因之佐據。又被告乙○○雖僅係被
      告丙○○向國泰世華銀行辦理貸款之保證人而非主債務人
      ，然其二人既具夫妻共同生活之緊密關係，其等本於相關
      財務規劃或風險評估（例如原不起訴處分所認定之借舊還
      新、減少利息支出等），以被告乙○○名下財產抵押借款
      用以清償其夫即被告丙○○積欠之債務，衡情亦與一般事
      理並無明顯相為出入之處，不因其究係該項債務之主債務
      人、保證人或根本毫無法律上責任而有所異，在無進一步
      明確事證足認被告應受特殊限制之情形下（例如已知悉「
      將受強制執行」之事實等），其等此項行為尚與財產自由
      處分之權利本旨並無相違之處。是在別無其他具體事證之
      情形下，實亦難指被告所為該筆抵押貸款之目的係在使聲
      請人取償不能或發生困難，而損害聲請人之債權。況本件
      並無事證可認被告等在辦理上開抵押貸款前已知悉「將受
      強制執行」之情形，已如前述，自尚不能遽認其等上開行
      為涉有刑法第三百五十六條損害債權罪之罪名。
    3.再按至親友人間之金錢借貸，基於親誼之故，輒有未約定
      還款期限、利息與提供擔保之情形，遇有無法如期償還之
      狀況亦不乏寬延甚或不收取利息之例，與一般人完全本於
      金錢上之利害計算而為借貸之情形有別，此為我國社會普
      遍存在之現象，為社會周知之事實。本件被告乙○○、丙○○係夫妻關係，被告丁○○則為被告乙○○之妹婿，三
      人之間誼屬至親；是其等所稱歷來各次借貸之中因年代久
      遠有部分單據遺失或無法記憶詳確之辯詞，核與社會常情
      並無明顯扞格之處，自難遽指不實。則在別無其他積極事
      證之情形下，亦尚難逕指該項債權係確屬虛偽不實。
  (三)本件被告乙○○在收受聲請人所為通知受讓債權之存證信函
    後，始為上述向臺灣銀行抵押借款及設定抵押權予被告丁○○之行為，據上情事相互以參，客觀上固不能排除被告乙○○可能係因得知繼承債務之事實後，為恐其所有系爭房地日
    後可能因該項債務糾紛而受抵償，乃夥同被告丙○○向臺灣
    銀行抵押借款，及向妹婿丁○○提議以原已存在之債權設定
    抵押權，冀藉由親人之間本於親誼不致為強制執行之情形，
    避免為其他債權人聲請強制執行而抵償，以達保全系爭房地
    之目的。惟姑不論此項可能性尚乏明確事佐據，縱此情屬實
    ，則被告三人本於此項動機而向銀行借款與辦理抵押權設定
    登記，於道德上或有所虧，並有礙於聲請人之權利行使，然
    在並無充分確切之事證足以證明其等據以設定上開抵押權登
    記之債權係屬虛偽不實，或被告三人因其他原因而對相當於
    「債務人於將受強制執行之際」之情形已有所認識，而於主
    觀上有損害債權之故意與意圖之情形下，實難認其等確有使
    公務員登載不實，或於將受強制執行之際意圖損害債權人之
    債權而處分其財產等犯罪。
六、綜上各情，原偵查、再議程序認被告三人犯罪嫌疑不足，而
    分別為不起訴處分、再議駁回之處分，核無不當。本件依現
    存證據資料尚難認被告等有何使公務員登載不實或損害債權
    之犯行，聲請人聲請交付審判為無理由，揆諸首揭說明，應
    予以駁回。
據上論斷，應依刑事訴訟法第二百五十八條之三第二項前段，裁
定如主文。
中    華    民    國    98    年    7     月    24    日
                    刑事第九庭  審判長法  官  林海祥
                                      法  官  許炎灶
                                      法  官  楊博欽
以上正本證明與原本無異
不得抗告
                                      書記官  楊文祥
中    華    民    國    98    年    7     月    24    日


司法院資訊處製作；財團法人民間司法改革基金會備份。
